【裁判字號】    99,聲,118
【裁判日期】    990430
【裁判案由】    宣告沒收
【裁判全文】
臺灣臺東地方法院刑事裁定               99年度聲字第118號
聲  請  人  臺灣臺東地方法院檢察署檢察官
被      告  甲○○
列聲請人因被告違反槍砲彈藥刀械管制條例案件（98年度偵字
第1013號），聲請單獨宣告沒收違禁物（99年度聲沒字第4號)
，本院裁定如下：
    主  文
聲請駁回。
    理  由
一、聲請意旨略以：被告甲○○於民國98年5月30日晚上11時許
    ，在臺東縣金峰鄉○○段山區內，持土造獵槍1把（槍枝管
    制編號為0000000000號）及火藥3瓶，獵捕保育類野生動物
    山羌1隻，欲供己食用，並在清除山羌內臟後，於98年6月1
    日上午6時許，將山羌死體攜至其不知情之岳母葉鳳英位於
    臺東縣金峰鄉嘉蘭村嘉蘭28之11號住處之大冰箱內冰存。嗣
    於同日下午6時許，員警持搜索票至上址及被告位於金峰鄉
    嘉蘭村嘉蘭93號之住處同步搜索，在上址廚房大冰箱內查獲
    山羌死體1隻，在被告住處查扣上開土造獵槍1把及火藥3瓶
    （業經本院以98年度訴字第242號判決諭知沒收確定）。又
    被告於98年6月2日主動帶同員警前往金峰鄉○○里○○○段
    對面溪旁及太麻里溪夏雨谷段橋下，起出供獵捕山豬用之土
    造獵槍1把（槍枝管制編號：0000000000號），經臺灣臺東
    地方法院檢察署檢察官以98年度偵字第1013號案件為不起訴
    處分確定在案，而該土造獵槍1把（槍枝管制編號：0000000
    000號）仍屬違禁物，爰依刑法第38條第1項第1款、第40條
    第2項之規定，聲請宣告沒收。
二、按違禁物固不問屬於犯人與否均應沒收，但該物苟係屬於第
    三人所有，則其是否違禁，即應視該第三人有無違禁情形為
    斷。故犯人雖係違禁持有，而所有之第三人如係經合法允許
    持有者，仍不在應行沒收之列（最高法院94年度臺上字第65
    87號判決足資參照）。又槍砲彈藥刀械管制條例第20條第1
    項規定：「原住民未經許可，製造運輸或持有自製之獵槍或
    漁民未經許可，製造、運輸或持有自製之漁槍，供作生活工
    具之用者，處新臺幣2萬元以下罰鍰，本條例有關刑罰之規
    定，不適用之。」，明文原住民未經許可，持有自製獵槍者
    ，不適用上開條例有關刑罰之規定，予以除罪化。準此以言
    ，倘原住民未經許可製造或持有自製獵槍，依槍砲彈藥刀械
    管制條例第20條第1項之規定，就原住民本身而言僅應處以
    行政罰鍰，而無遭受刑事訴追之虞，該把供作生活之用之自
    製獵槍，尚與不問任何人一經持有即應接受刑事處罰之違禁
    物定義有別，而無從逕依刑法第38條第1項第1款諭知沒收。
三、經查：
（一）被告甲○○於98年5月30日23時許，在臺東縣金峰鄉○○
      段山區內，持土造獵槍1把（槍枝管制編號為0000000000
      號）及火藥3瓶，獵捕保育類野生動物山羌1隻，欲供己食
      用，並攜至其不知情之岳母葉鳳英位於臺東縣金峰鄉嘉
      蘭村嘉蘭28之11號住處之大冰箱內冰存。嗣於98年6月1日
      下午6時許，為警持搜索票至上址及被告位於金峰鄉嘉蘭
      村嘉蘭93號之住處執行搜索，在上址廚房大冰箱內查獲山
      羌死體1隻，並在被告住處查扣上開土造獵槍1把及火藥3
      瓶（業經本院以98年度訴字第242號判決諭知沒收確定）
      。被告另於98年6月2日主動帶同員警前往金峰鄉○○里○
      ○○段對面溪旁及太麻里溪夏雨谷段橋下，起出供獵捕山
      豬用之土造獵槍1把（槍枝管制編號：0000000000號），
      經臺灣臺東地方法院檢察署檢察官以98年度偵字第1013號
      案件為不起訴處分確定在案等情，業據本院核閱98年度偵
      字第1013號偵查卷宗屬實，並有不起訴處分書1份、臺灣
      高等法院花蓮分院檢察署98年11月4日花分檢字時紀愛字
      第0980000907號函在卷可稽，固堪認定。
（二）又扣案之土造獵槍1把（槍枝管制編號：0000000000號）
      ，經檢察官囑託內政部警政署刑事警察局實施鑑定，鑑定
      結果認係土造獵槍，具有殺傷力，有該機關98年7月14 日
      刑鑑字第0980076503號鑑驗書1份在卷可參。
（三）惟查被告係排灣族原住民，有戶役政查詢資料1紙在卷可
      按，其持有上開槍枝係用以狩獵山豬而供作生活工具之用
      等事實，業經上開不起訴書認定在案，則被告未經許可持
      有土造獵槍之行為既經除罪化，即不構成犯罪，僅屬違反
      行政規定，而應處以行政罰鍰，是行政機關如認上開扣案
      槍枝係被告因違反行政規定所用之物，自得依行政罰法第
      21 條、第24條第2項前段規定就上開槍枝予以裁處沒入，
      而屬行政沒入之範疇，核與刑法第38條第1項第1款所定應
      一概予以沒收之違禁物有間。況參諸上開最高法院判決意
      旨，違禁物係依法律應禁止之物，固不論是否為被告所有
      均應沒收，然是否屬於「違禁物」仍應依所有人之身分而
      定，苟所有人持有該物並非法律所禁止之情形，即非違禁
      物。復參酌槍砲彈藥刀械管制條例第20條第4項明文規定
      ：「主管機關應輔導原住民及漁民依法申請自製獵槍、漁
      槍」，立法意旨即認原住民於依法向主管機關申請自製獵
      槍後，即可合法持有自製獵槍，如未合法申請，則處以行
      政罰鍰之處罰，足見法律並未禁止原住民供作生活工具之
      用而持有自製獵槍之行為，僅透過行政規定予以管理，故
      本案被告未經許可持有供生活工具使用之自製獵槍，非屬
      違禁物，自無從依刑法第38條第1項第1款、第40條第2項
      之規定，單獨宣告沒收。本件聲請於法尚有未合，應予駁
      回。
四、依刑事訴訟法第220條，裁定如主文。
中    華    民    國    99    年    4     月    30    日
                  刑事第三庭    法  官  陳鈺雯
以上正本證明與原本無異。
如不服本裁定，應於裁定送達後5日內向本院提出抗告狀（須附
繕本）。「切勿逕送上級法院」
                                書記官  廖丁逸
中    華    民    國    99    年    5     月    5     日

司法院資訊處製作；財團法人民間司法改革基金會備份。
